【裁判字號】    91,上易,255
【裁判日期】    920123
【裁判案由】    給付不當得利損害金
【裁判全文】
臺灣高等法院高雄分院民事判決  九十一年度上易字第二五五號
      上  訴  人  乙○○
      訴訟代理人  田平安律師
      被上訴人    台灣土地銀行
      法定代理人  甲○○
      訴訟代理人  李慶榮律師
右當事人間請求給付不當得利損害金事件，上訴人對於中華民國九十一年十月二日臺
灣高雄地方法院九十一年度訴字第一四八號第一審判決提起上訴，本院判決如左：
      主      文
上訴駁回。
第二審訴訟費用由上訴人負擔。
      事實及理由
一、被上訴人起訴主張：被上訴人所有系爭坐落高雄市苓雅區○○○段第一○五六之
    一號土地（下稱系爭土地），出租予上訴人使用，上訴人並於其上興建門牌編號
    高雄市○○○路一三七號房屋一棟，最後一次之租賃期間為八十年十一月一日起
    ，至八十一年十二月三十一日止，每月租金為新台幣（下同）四千二百八十九元
    ，嗣兩造間租賃關係已於八十一年十二月三十一日租期屆滿而消滅，惟上訴人仍
    繼續占用系爭土地迄今，並將所建房屋長期出租予他人收益，爰依不當得利之法
    律關係，求為命上訴人給付八十六年一月起至九十年十二月底止之利益一百十一
    萬六千八百七十七元，及自起訴狀繕本送達翌日起至清償日止，按週年利率百分
    之五計算之利息之判決（原審判命被上訴人給付八十三萬七千六百六十元及其利
    息，而駁回被上訴人其餘請求，被上訴人就敗訴部分，未據聲明不服）。於本院
    聲明：上訴駁回。
二、上訴人則以：兩造原訂租約第十二條業已規定承租人未經辦理換約續租仍為使用
    者，應按原租金計算方式繳納使用補償金，是被上訴人得向上訴人請求之補償金
    ，自應依此規定之數額即每月四千二百八十九元予以計收，且被上訴人係一公家
    機關，其請求損害金之依據，自應受其上級機關所為命令之拘束，而依行政院及
    前省府核准之租金率，均為年息百分之五，即依被上訴人所頒其管有基地租金率
    ，亦係按收租當期土地申報地價年息百分之五計收，是原審以申報地價年息百分
    之七點五計算五年之相當租金之損害金，顯屬過高。至上訴人雖將系爭土地建物
    出租給訴外人楊才弘，租金為每月二萬三千元，然上開租金係包括房屋及系爭土
    地，而房屋為上訴人所有，則上訴人出租他人每月之收益，自應扣除上開房屋之
    部分。又兩造自八十一年十二月三十一日租期屆滿，被上訴人遲至九十一年一月
    間始提起本件訴訟，請求五年相當租金之損害金，亦與有過失及權利之濫用等語
    ，資為抗辯。於本院聲明：(一)原判決不利於上訴人部分廢棄。(2)上開廢棄部分，
    被上訴人在第一審之訴及假執行之聲請均駁回。
三、被上訴人主張系爭土地為其所有，出租予上訴人使用，上訴人並於其上興建房屋
    一棟，最後一次租賃期間為八十年十一月一日起，至八十一年十二月三十一日止
    ，每月租金為四千二百八十九元，嗣兩造租賃關係已於八十一年十二月三十一日
    租期屆滿而消滅，上訴人至今仍繼續占用系爭土地之事實，業據被上訴人提出基
    地租賃契約、土地及建物登記謄本為證（原審卷第十一頁至十三頁），並為上訴
    人所不爭執，自堪信為真實。上訴人則以前揭情詞置辯，經查，
  (一)上訴人辯稱：被上訴人應依兩造原訂租約第十二條規定按每月租金四千二百八十
    九元計收使用補償金，且被上訴人亦應受其上級機關行政院及前省府核准之租金
    率，年息百分之五之拘束，即依被上訴人所頒其管有基地租金率，亦應按年息百
    分之五計收云云，惟查：
  (1)按無權占用他人土地，可能獲得相當於租金之利益，為社會通常之觀念。而基地
    租金之數額，除以基地申報地價為基礎外，尚須斟酌基地之位置，工商業繁榮之
    程度，承租人利用基地之經濟價值及所受利益等項，並與鄰地租金相比較，以為
    決定（最高法院八十八年度台上字第一八九四號判決參照）。
  (2)依兩造原訂基地租賃契約第十二條後段固規定「... 租期屆滿後，承租人未經辦
    理換約續租仍為使用者，應負損害賠償責任，按租金計算方式繳納使用補償金，
    並不得主張民法第四五一條之適用及其他異議」等語，惟本件被上訴人係本於不
    當得利之法律關係，請求上訴人給付不當得利損害金，並非依原租賃契約請求上
    訴人負損害賠償責任，是被上訴人自不受上開租約第十二條後段規定之拘束。上
    訴人辯稱被上訴人只能依原定租約所定租金每月四千二百八十九元計收損害金云
    云，委無可採。
  (3)系爭土地位於高雄市○○○路與林森二路交岔口附近，其前為苓雅國中，旁有補
    習班、托兒所、煤氣行、髮廊、機車行等店家，而上訴人所有上開建物乃為三層
    磚造樓房（其上四層有鐵皮浪板增建物），自八十六年間起乃租予訴外人楊才弘
    經營「九九登山體育用品社」，起初租金為每月二萬五千元，嗣後改為二萬三千
    元，有上訴人所不爭執之照片、現場圖、房屋租賃契約書在卷可稽（原審卷第三
    十六頁至四十二頁、第八十八至九十一頁），並經證人楊才弘證述屬實（原審卷
    第九十六頁），原審斟酌上情，計算相當租金之損害金按申報地價年息百分之七
    點五計算，並無不合。上訴人辯稱：被上訴人應受行政院及前省府核准之租金率
    ，年息百分之五之拘束云云，依上說明，並無可採。另被上訴人所頒其管有基地
    租金率，係按收租當期土地申報地價年息百分之五計收，係指合法承租戶而言，
    上訴人係違法占用，其執此抗辯，亦不足採。至於上訴人所提出本院九十年度重
    上字第一二二號民事判決係就個案所為論斷，非就系爭土地所為之論斷，各筆土
    地情況不同，無從援引之。
  (二)另上訴人辯稱其出租他人之上開租金應包括使用系爭土地及房屋之租金，而房屋
    為上訴人所有，計算上訴人出租他人之每月收益，自應扣除上開房屋部分云云，
    惟查，原審計算相當租金之損害金，僅按土地申報地價年息百分之七點五計算，
    並未將房屋現值加入計算，是上訴人辯稱應扣除上開房屋部分云云，亦無可採。
  (三)上訴人又辯稱：兩造自八十一年十二月三十一日租期屆滿，被上訴人遲至九十一
    年一月間始提起本件訴訟，請求五年相當租金之損害金，亦與有過失及權利之濫
    用云云，惟查，上訴人於租期屆滿後仍占有使用，縱被上訴人未請求返還，惟在
    上訴人尚未回復原狀交還土地或拋棄占有前，並不影響上訴人仍為無權占有之事
    實，上訴人於八十六年間起即將系爭土地連同房屋出租予訴外人楊才弘占有使
    用而受利益，上訴人所應負返還不當利益義務之發生，與被上訴人未即時行使其
    權利無關，且被上訴人行使本件權利係法律所規定賦予，亦無權利濫用之情事，
    是上訴人上開所辯，亦無可採。
四、綜上所述，原審按申報地價年息百分之七點五計算相當於租金之不當得利，而命
    上訴人應給付被上訴人八十三萬七千六百六十元及其遲延利息，於法並無不合。
    上訴意旨，指摘原判決上開計算相當於租金之不當得利，按申報地價年息百分之
    七點五計算係太高為不當，求予廢棄改判，為無理由，應予駁回。
五、據上論結，本件上訴為無理由，依民事訴訟法第四百四十九條第一項、第七十八
    條，判決如主文。
中      華      民      國    九十二    年      一      月    二十三    日
                                      臺灣高等法院高雄分院民事第二庭
~B1審判長法官  簡色嬌
~B2法      官  林紀元
~B3法      官  曾錦昌
右為正本係照原本作成。
本件不得上訴。
中      華      民      國    九十二    年      一      月    二十四    日
~B法院書記官  張文斌


司法院資訊處製作；財團法人民間司法改革基金會備份。
